【裁判字號】    97,訴,2503
【裁判日期】    970829
【裁判案由】    偽造文書等
【裁判全文】
臺灣臺中地方法院刑事判決              97年度訴字第2503號
公  訴  人  臺灣臺中地方法院檢察署檢察官
被      告  丙○○
                    （現於臺灣臺中看守所羈押中）
選任辯護人  張益隆律師
被      告  甲○○
上列被告因偽造文書等案件，經檢察官提起公訴（97年度偵字第
9910號），本院判決如下：
    主    文
丙○○共同偽造公文書，足以生損害於公眾及他人，處有期徒刑
肆年，扣案如附表一、附表二所示之物均沒收。
甲○○共同偽造公文書，足以生損害於公眾及他人，處有期徒刑
壹年陸月，扣案如附表一、附表二所示之物均沒收。
    犯罪事實
一、丙○○、乙○○（另經本院以97年度訴字第1958號判處應執
    行有期徒刑1年10月確定在案，刻正執行中；下稱前案）、
    甲○○先後透過不詳管道得知由真實姓名年籍不詳綽號「阿
    成」、「小龍」為首所組成之不詳詐騙集團，係以假冒公務
    員身分之方式，向遭受詐騙之民眾當面騙取款項，詎均為圖
    獲取不法暴利，丙○○自民國96年年底某日起、乙○○自97
    年1月上旬某日起、甲○○則自97年4月上旬某日起，先後加
    入該不詳詐騙集團，而彼此間與該詐騙集團之成年成員（按
    並無證據證明成員中有未滿18歲之人），共同基於以偽造公
    文書、行使偽造特種文書及冒充公務員行使職權等施用詐術
    之方式，用以實施詐欺取財犯行之犯意聯絡（丙○○則係基
    於反覆實施詐欺取財犯行之集合犯意聯絡），由丙○○負責
    與「阿成」、「小龍」所指派之車手，以兩人一組之方式，
    由丙○○與「阿成」聯絡、報告進度及接受進一步指示，而
    指揮車手駕車搭載丙○○一同前往詐騙集團成員與被害人所
    約定之指定地點，待抵達指定地點後，丙○○先行跟蹤、確
    認被害人是否已依指示提款並出現於指定地點後，再指揮車
    手下車出面冒以公務員名義向被害人收取遭騙款項，丙○○
    則在車上把風並監督車手是否遵令行事，伺車手取得被害人
    款項後，車手即可取得被害款項之4%作為報酬，餘款則由丙○○悉數攜回集團內交由「阿成」指示朋分，丙○○另亦負
    責為該詐騙集團收購合用之人頭行動電話門號SIM卡；乙○○、甲○○於分別加入該詐騙集團後，則均擔任前述車手之
    工作，並先後經指示與丙○○一同搭配行騙，而共同為下述
    犯行：
  (一)乙○○自97年1月上旬某日起加入該詐騙集團後，先在國道
    一號公路中壢交流道下，將自己之相片交予「小龍」以供偽
    造證件所需，而「小龍」及上開詐騙集團成員遂於不詳地點
    ，偽造如附表一編號3所示之不實「內政部監管會作業識別
    證」一張，並在其上貼附乙○○相片。「小龍」另於97年1
    月11日左右，提供如附表一編號5所示之行動電話一支，交
    予乙○○以供日後聯繫詐欺犯罪之用。迨97年1月14日上午9
    時30分許，上開詐騙集團成員先後冒名為「縣府周小姐」、
    「臺北市警局偵查員林正一」、「臺北地檢署周姓檢察官」
    等人，透過電話與人在臺中縣豐原市之張良吉取得聯繫，並
    向張良吉佯稱：因張良吉之舊式身分證遭人冒用，並涉及詐
    騙犯罪，張良吉需從帳戶內領出新臺幣（下同）60萬元，攜
    往臺中縣豐原市○○街與瑞安街口之瑞穗國小，交予臺中地
    檢署之國庫人員代為監管云云，致使張良吉不知有偽而陷於
    錯誤，乃依電話指示自其帳戶中提款60萬元，並撥打電話告
    知自稱為「臺北地檢署周姓檢察官」之人業已提款完妥。該
    詐騙集團成員見張良吉並未起疑且依計行事，遂於同日上午
    不詳時間，在不詳地點先行偽造如附表一編號1所示之「台
    中地方法院地檢署監管科函文」之公文書一紙，作為張良吉
    若於交款時有所質疑時，由車手取出提示備用，其內容乃記
    載張良吉受該署監管清查60萬元等不實事項，復蓋用渠等偽
    造如附表一編號2所示之「臺灣臺中地方法院檢察署印」之
    公印於其上，而以此方式冒用臺灣臺中地方法院檢察署名義
    製作內容不實之公文書，足以生損害於該署執行職務之公信
    性、業務管理之正確性及張良吉之權益。其後丙○○及乙○○即與「小龍」約定前往桃園縣中壢市華勛社區會合，並由
    「小龍」將裝有如附表一編號1、2、3、4所示之偽造公文書
    、公印及識別證之公事包交予乙○○後，即由乙○○駕駛車
    牌號碼為2121-MW之自小客車搭載丙○○南下臺中，而由丙○○接受「阿成」指示以辨識張良吉本人、從旁把風並監督
    乙○○。嗣於同日下午1時40分許，乙○○、丙○○駕車抵
    達臺中縣豐原市之瑞穗國小後，即由乙○○下車與張良吉接
    洽，並取出如附表編號3所示之偽造「內政部監管會作業識
    別證」，交予張良吉作為自己身分表徵而提出行使之，並冒
    充自己為公務員而行使職權，足以生損害於內政部對於人員
    管理之正確性及「蔡文偉」之權益。適有臺中縣警察局豐原
    分局豐原派出所員警駕車巡經該處，見張良吉神色慌張察覺
    有異，乃上前盤查而發現乙○○持有上開偽造識別證，並扣
    得如附表一所示之物，遂查悉上情。該詐騙集團因而無從取
    得任何財物致未能遂行詐欺取財之犯行，乙○○於當日即因
    案解送後隨之遭本院另案裁定羈押在案，在旁把風之丙○○
    則趁隙駕車逃逸無蹤。
  (二)甲○○自97年4月上旬某日起加入該詐騙集團後，便依指示
    與丙○○約定在桃園縣中壢市之SOGO百貨公司附近之世紀大
    樓見面，並於見面時，提供自己之相片予丙○○，丙○○及
    上開詐騙集團成員遂於不詳地點，偽造如附表二編號7所示
    之不實「內政部監管會作業識別證」一張，並在其上貼附甲○○之相片後，交付予甲○○持用，甲○○復另向丙○○購
    得如附表二編號8所示之行動電話二具，作為與丙○○所持
    用如附表二編號9所示之行動電話及該詐騙集團其餘成員間
    聯繫犯罪事宜所用。嗣於97年4月22日上午8時許，該詐騙集
    團數名成員即撥打電話予丁○○，佯稱為地檢署檢察官，並
    假稱丁○○之帳戶已遭人盜領存款，囑丁○○須將帳戶內之
    存款領出交由檢察署人員保管，並約定於97年4月22日下午3
    時30分許，在臺中縣太平市○○○○街之巷口交款云云，致使
    丁○○不知有偽而陷於錯誤，乃依從電話中之指示自其帳戶
    中提款40萬元。該詐騙集團成員見丁○○並未起疑且依計行
    事，遂由「阿成」於97年4月22日早上某時許，囑丙○○與
    甲○○會合，由丙○○將如附表二編號2、3、4、5、6之偽
    造公印、職章及印泥等物攜帶上車，而由甲○○駕駛車牌號
    碼HB-1055之自小客車（為甲○○向不知情之戊○○所借得
    ）搭載丙○○前往臺中縣太平市○○○○街之巷口附近，丙○○且接受「阿成」指示以辨識丁○○本人、從旁把風並監督
    甲○○，丙○○並指示甲○○先行前往指定之便利商店以傳
    真方式收取如附表二編號1所示尚未蓋印偽造公印文及偽造
    署押之不實「台中地方法院地檢署監管科收據」，其內容乃
    記載臺中地方法院檢察署收受被監管者丁○○受監管金額40
    萬元等不實事項，而由甲○○蓋用偽造之「臺灣臺中地方法
    院檢察署」公印及偽簽「徐永祥」之簽名於其上後，用以偽
    造「台中地方法院地檢署監管科收據」之公文書一紙，作為
    丁○○若於交款時有所質疑時，由甲○○取出提示備用，而
    以此方式冒用臺灣臺中地方法院檢察署名義製作內容不實之
    公文書，足以生損害於該署執行職務之公信性、業務管理之
    正確性及丁○○之權益。待丙○○、甲○○抵達臺中縣太平
    市○○○○街之巷口附近，而丁○○亦依約於97年4月22日下
    午3時30分許出現該處後，即由甲○○下車與丁○○接洽，
    並配戴如附表二編號7所示之偽造「內政部監管會作業識別
    證」，出示予丁○○作為自己身分表徵而提出行使之，並冒
    充自己為公務員而行使職權，足以生損害於內政部對於人員
    管理之正確性及「徐永祥」之權益，迨丁○○將40萬元款項
    交予甲○○，甲○○得手而欲返回車上之際，為埋伏在場之
    員警當場逮獲，並自甲○○身上扣得如附表二編號1、7、8
    及附表三編號1所示之物，復自甲○○所駕駛之上開自小客
    車內扣得如附表二編號2、3、4、5、6所示之物，另自丙○○身上扣得如附表二編號9及附表三編號2所示之物。
二、案經臺中縣警察局豐原分局報請臺灣臺中地方法院檢察署檢
    察官偵查起訴。
    理    由
一、證據能力之說明：
  (一)按被告之自白，非出於強暴、脅迫、利誘、詐欺、疲勞訊問
    、違法羈押或其他不正之方法，且與事實相符者，得為證據
    ；被告或共犯之自白，不得作為有罪判決之唯一證據，仍應
    調查其他必要之證據，以察其是否與事實相符，刑事訴訟法
    第156條第1項、第2項定有明文。次按，被告以外之人（包
    括證人、鑑定人、告訴人、被害人及共同被告等）於偵查中
    向檢察官所為之陳述，除顯有不可信之情況者外，得為證據
    ，刑事訴訟法第159條之1第2項定有明文；亦即被告以外之
    人於檢察官偵訊時所為之陳述，原則上均有證據能力。又按
    ，被告以外之人於檢察事務官、司法警察官或司法警察調查
    中所為之陳述，與審判中不符時，其先前之陳述具有較可信
    之特別情況，且為證明犯罪事實存否所必要者，得為證據，
    刑事訴訟法第159條之2定有明文；而所謂「前後陳述不符」
    之要件，應就前後階段之陳述進行整體判斷，以決定其間是
    否具有實質性差異；而所謂「較可信之特別情況」之情形，
    亦應就前後陳述時之各種外部情況進行比較，以資決定何者
    外部情況具有可信性；若陳述係在特別可信之情況下所為，
    則虛偽陳述之危險性即不高，雖係審判外陳述，仍得承認其
    有證據能力。再按，被告以外之人於審判外之陳述雖不符刑
    事訴訟法第159條之1至之4等規定，而經當事人於審判程序
    同意作為證據，法院審酌該言詞陳述或書面陳述作成時之情
    況，認為適當者，亦得為證據；當事人、代理人或辯護人於
    法院調查證據時，知有刑事訴訟法第159條第1項不得為證據
    之情形，而未於言詞辯論終結前聲明異議者，視為有前項之
    同意，同法第159條之5定有明文；該條立法意旨在於傳聞證
    據未經當事人之反對詰問予以核實，原則上先予排除；惟若
    當事人已放棄反對詰問權，於審判程序中表明同意該等傳聞
    證據可作為證據；或於言詞辯論終結前未聲明異議，基於尊
    重當事人對傳聞證據之處分權，及證據資料愈豐富，愈有助
    於真實發見之理念，且強化言詞辯論主義，使訴訟程序得以
    順暢進行，該等傳聞證據亦均具有證據能力。
  (二)被告丙○○、甲○○於警、偵訊之自白，均核有證據能力：
    查被告丙○○及其選任辯護人對於被告丙○○於警、偵訊之
    自白，以及被告甲○○對於其本人於警、偵訊之自白，均不
    爭執證據能力，本院核諸該等警詢筆錄及偵訊筆錄作成時之
    客觀情事，均查無有何違背其陳述任意性之事由存在，次參
    以被告丙○○、甲○○確實分別有於警、偵訊筆錄上親閱無
    誤始為簽名、捺印，再審酌與下述積極證據所示情節尚屬相
    符，堪認渠等於警、偵訊所為之自白，均有證據能力。
  (三)證人乙○○於97年2月4日警詢及97年2月4日、同年4月30日
    偵訊所為不利於被告丙○○之陳述，雖與其於本院審理時之
    證述不符，惟應認有證據能力：
    查證人乙○○於警詢時關於不利於被告丙○○之供述（詳細
    內容詳下述），固與其於本院審理時具結證述時所改稱：伊
    不知道被告丙○○對於該次詐欺取財及偽造公文書等行為是
    否知情云云不符，然查諸證人乙○○於該次警詢時，尚且明
    確供述：「所述均屬實，自白書是自行繕寫的」等語，於檢
    察官內勤訊問時，亦明確供稱：「警詢筆錄所言實在，有看
    過筆錄才簽名，筆錄有依照我的意思記載，員警並無以強暴
    、脅迫或其他使我不舒服的方式取供，筆錄是在我自由意識
    下陳述」等語，再於本院前案及本案審理時，始終未予爭執
    其於警詢陳述有何違反任意性之情事，足認證人乙○○於警
    詢當時，其自由意識並無受員警拘束、限制、詐欺或強迫之
    情形，其上開陳述係基於任意性所為，應無疑問；而本院核
    諸證人乙○○與被告丙○○並無任何仇隙，且證人乙○○於
    本院審理時，尚且改以不知道、不清楚、不確定被告丙○○
    是否涉案等詞用以維護被告丙○○，更堪信證人乙○○並無
    刻意設詞誣陷被告丙○○之動機與必要，而反陷己身可能涉
    犯刑事罪責之可能；又上開警詢陳述作成之時間距案發當日
    僅時隔半月，記憶自較深刻，可立即依據記憶所及陳述事發
    經過，不致因時隔日久而遺忘案情，亦無來自被告丙○○同
    庭在場之壓力而出於虛偽不實之供述，或事後串謀而故意為
    迴護被告丙○○之機會；基此，證人乙○○於警詢時所為不
    利於被告丙○○之陳述，客觀上顯有較可信之特別情況，且
    為證明犯罪事實存否所必要，應認有證據能力。至於證人乙○○於偵訊所為不利於被告丙○○之證述，本院亦查無有何
    顯有不可信之情況，故本即應認有證據能力，併予敘明。
  (四)其餘下列經本院於審判期日踐行調查證據程序，並經引用作
    為本案積極證據之被告以外之人於審判外之言詞及書面陳述
    ，公訴人、被告及選任辯護人於本院審理時，均未於言詞辯
    論終結前聲明異議，本院審酌該等書面陳述作成時之情況，
    認為適當，故認依刑事訴訟法第159條之5之規定，均得作為
    證據。
二、被告之答辯要旨選任辯護人之辯護要旨：
  (一)訊據被告丙○○就「犯罪事實一、(一)」部分僅坦承有於上開
    時、地與另案被告乙○○共同乘車前往臺中縣豐原市瑞穗國
    小一節，惟矢口否認有何行使變造特種文書、偽造公文書、
    僭行公務員職權及詐欺取財等犯行，辯稱：伊當天只是單純
    向乙○○借車使用，係乙○○要求伊一同自桃園縣中壢市華
    勛社區南下臺中後，再由伊單獨將該車開回桃園，伊不知道
    乙○○前來臺中作何事云云；被告丙○○就「犯罪事實一、
    (二)」之事實部分則坦承不諱，並就所涉犯行使變造特種文書
    、偽造公文書、僭行公務員職權及詐欺取財等犯行，均為認
    罪之表示。其選任辯護人亦為其辯護同其意旨。
  (二)訊據被告甲○○對於「犯罪事實一、(二)」所載犯行均坦承不
    諱，並均為認罪之表示。
三、得心證之理由：
  (一)「犯罪事實一、(一)」部分：
    1.此部分犯罪事實，業據證人即被害人張良吉於警、偵訊及
      本院前案審理時均證述明確，且經證人乙○○先於警詢時
      供稱：「... 是我跟『小黃』（按指被告丙○○）一起開
      我2121-M W的車下來豐原... 是『小龍』指使我和『小黃
      』至豐原作案，『小龍』負責聯絡上線，傳達給我們知道
      上線指示，『小黃』監督我及把風，我自己本身向被害人
      拿錢... 97年1月14日當天早上9時許我接到『小黃』的電
      話，至華勛社區市場口找『小龍』及『小黃』，9時30分
      至10時左右見面，見面後『小龍』拿黑色公事包給我，裡
      面裝有貼我相片之內政部監管會證件及像公家機關之公文
      一張，『小龍』叫我與『小黃』一起到豐原交流道，到達
      後再打給他... 要到達瑞穗國小前『小黃』就先下車，之
      後我打給『小龍』後他叫我再等一下，等一下會另外有人
      再打給我教我怎麼做... 我依電話指示走向被害人，將電
      話交給被害人，被害人向我要證件，我將內政部監管會之
      證件交給被害人看，同時間我就被警方逮捕」等語綦詳（
      詳97年度聲字第17號卷第5至7頁），次於偵訊時供稱：「
      ... 丙○○擔任類似幫我把風的事情，我去向被害人拿錢
      ，『小龍』聯絡我及丙○○... 」等語明確（詳97年度聲
      字第17號卷第14頁），再於偵訊時證稱：「... 詐騙被害
      人張良吉一事是與丙○○一起前去，97年1月14日早上與
      『小龍』約在華勛社區，後來『小龍』與丙○○一起來，
      『小龍』將文件交給我之後，我就與丙○○一起南下臺中
      」等語在卷（詳97年度偵字第2256號影卷），復有搜索扣
      押筆錄、扣押物品目錄表存卷可憑，並有如附表一所示之
      偽造公文書、偽造公印、偽造內政部監管會作業識別證及
      行動電話等扣案可佐。
    2.而查，被告丙○○於97年4月23日警詢、同日內勤檢察官
      偵訊及97年5月2日警、偵訊時，均已明確供承：「... 我
      負責接聽『阿成』打給我的電話，我再與車手聯絡，由車
      手出面向被害人取款，拿完錢後『阿成』會再打電話給我
      ，約定地點，我再將贓款交給『阿成』... 外出向被害人
      取款模式為兩人一組，由我搭配一個車手，車手負責開他
      自己的車載我前往『阿成』指定地點的縣市，我再依『阿
      成』指示叫車手向被害人領錢，『阿成』跟我講被害人的
      地址之後，我會去看被害人地址坐落何處，然後『阿成』
      會聯絡我被害人會去何金融機構領錢，我會到該處查看被
      害人到底有無到該處領錢，車手向被害人取款時，我就在
      車上等他... 我一開始與乙○○搭檔，直到他於97年1月
      14日在臺中縣豐原市被抓時為止... 」（詳警卷第5至7頁
      ）、「... 集團內主持人叫『阿成』，我之前於97年1月
      間是與乙○○一起搭配，乙○○是負責駕駛及取款之人
      ... 詐騙模式為早上我先與車手以電話聯繫，待會面後，
      等待『阿成』電話指示，告訴我被害人之地點、特徵、模
      樣之後，我即和車手一起前往指定地點，我再跟車手講被
      害人的特徵、模樣，由車手下車取款... 97年1月14日與
      乙○○即以上述模式詐騙被害人，乙○○遭逮捕後，我便
      逃逸，自行將車開回桃園... 偽造公印、證件及公文書都
      是用來詐騙被害人之物... 」（詳97年度偵字第9910號卷
      第14至15頁；97年度聲字第61號卷第6至7頁、第21頁）等
      語綦詳，本院核諸被告丙○○所供承分工情節，要與證人
      乙○○上開證述內容互核一致，且依被告丙○○所使用00
      00000000行動電話之監聽譯文顯示，被告丙○○非但多次
      向持用0000000***行動電話之人聯絡為集團成員購買人頭
      行動電話門號事宜（詳警卷第12至14頁），復向不詳友人
      抱怨稱：「上次『小周』（按指證人乙○○）出事，大家
      都懷疑我」（詳警卷第17頁），且亦曾向疑似集團成員之
      不詳通話對象稱：「要先拿公文給人家，看談得怎樣」（
      詳警卷第17頁），顯見被告丙○○非但參與詐騙被害人張
      良吉之犯行，且於該詐騙集團內之參與程度甚深，除負責
      與「阿成」聯絡、報告進度及接受進一步指示，而指揮車
      手駕車搭載其一同前往詐騙集團成員與被害人所約定之指
      定地點，待抵達指定地點後，則先行跟蹤、確認被害人是
      否已依指示提款並出現於指定地點後，再指揮車手下車出
      面冒以公務員名義向被害人收取遭騙款項之外，被告丙○○並同時在車上把風並監督車手是否遵令行事，伺車手取
      得被害人款項後，於車手取得應得報酬後，餘款則均由被
      告丙○○悉數交由「阿成」指示朋分，是以被告丙○○於
      該詐騙集團所參與分工之角色，已十分接近集團核心，且
      為集團主持人「阿成」所信任、重用，對於該詐騙集團之
      詐騙模式及施以詐術之手段、細節，顯然知之甚詳，是其
      於本院審理時翻異前詞，矢口否認犯行，而其選任辯護人
      亦執稱被告丙○○對於行使偽造特種文書及偽造公文書等
      部分不知情一節，即與事實不符，均不足採。
    3.至於證人乙○○於本院前案及本案審理時，雖改口供稱：
      被告丙○○有於案發前一日向其借車，又伊不知道被告丙○○對於行騙之事是否知情云云，惟查，被告丙○○及證
      人乙○○前於警、偵訊時，均已分別就「犯罪事實一、(一)
      」犯行供述綦詳，業如前述，而渠等先後為警查獲後，既
      均經本院裁定羈押並禁止接見通信在案，是在充分隔離並
      防杜串證之前提下，渠等對於犯罪如何分工、案發當日如
      何搭配前來瑞穗國小行騙及被告丙○○趁隙逃逸經過等情
      節，均互核大致相符，顯見渠等前於警、偵訊所為之供述
      ，自有相當之可信性與真實性，自不能僅因證人乙○○事
      後說辭反覆即異其認定。又被告丙○○於本院前案審理時
      係稱：當日向證人乙○○借車之目的，係欲前往中壢找尋
      洪姓友人聊天云云，然被告丙○○原本住於桃園縣大溪鎮
      ，且與證人乙○○見面會合地點亦在桃園縣中壢市，是被
      告丙○○大可直接在中壢市區短暫停留，待約定時間到來
      後直接前去找尋洪姓友人，何須大費周章先與證人乙○○
      一同駕車由中壢直奔臺中，再由被告丙○○獨自一人由臺
      中將車開回中壢，前後耗費將近半日之時間奔波往返？而
      被告丙○○倘僅欲在特定地點與該洪姓友人聊天，又非有
      何外出遠行之計畫，客觀上亦無向證人乙○○借車之必要
      。尤其證人乙○○於本院前案準備程序中，尚坦言與被告
      丙○○並非熟識，僅曾經透過友人介紹一起見面吃飯，則
      證人乙○○更豈有將車輛輕率借予尚屬陌生之被告丙○○
      使用之道理？從而，足徵被告丙○○於本院審理時之辯解
      及證人乙○○於本院審理時所為有利於被告丙○○之證述
      ，均屬屬臨訟杜撰之詞，無非冀圖淡化自己參與犯罪情節
      ，不足為採。
    4.再該詐騙集團所偽造如附表一編號1所示之偽造「台中地
      方法院地檢署監管科函文」之公文書一紙，其內容乃記載
      被害人張良吉受該署監管清查60萬元等不實事項，復蓋用
      偽造之「臺灣臺中地方法院檢察署印」之公印於其上，而
      以此方式冒用臺灣臺中地方法院檢察署名義製作內容不實
      之公文書，顯足以生損害於該署執行職務之公信性、業務
      管理之正確性及張良吉之權益；又證人乙○○持偽造之蔡
      文偉「內政部監管會作業識別證」交予被害人張良吉作為
      自己身分表徵而行使之，並冒充自己為公務員而行使職權
      ，亦顯足以生損害於內政部對於人員管理之正確性及「蔡
      文偉」之權益，均堪認定。
    5.小結：被告丙○○與證人乙○○及其他詐騙集團成員就上
      開「犯罪事實一、(一)」之行使偽造特種文書、偽造公文書
      、僭行公務員職權及詐欺取財未遂等犯行，確有犯意聯絡
      及行為分擔，其事證明確，堪予認定。
  (二)「犯罪事實一、(二)」部分：
    此部分犯罪事實，則據證人即被害人丁○○於警詢時指述綦
    詳，且核被告丙○○、甲○○於警、偵訊時就犯罪如何分工
    、案發當日如何搭配前來指定地點行騙等情節所為之供述，
    均互核一致，復有被害人丁○○出具之贓物認領保管單、搜
    索扣押筆錄、扣押物品目錄表存卷可憑，並有如附表二所示
    之偽造公文書、偽造公印、偽造職章、印泥、偽造內政部監
    管會作業識別證及行動電話等扣案可佐。從而，堪信被告二
    人之自白，確與事實相符，得為證據。再被告甲○○所偽造
    如附表二編號1所示之偽造「台中地方法院地檢署監管科收
    據」，其內容乃記載臺中地方法院檢察署收受被監管者丁○○受監管金額40萬元等不實事項，自足以生損害於該署執行
    職務之公信性、業務管理之正確性及被害人丁○○之權益；
    嗣被告甲○○復將如附表二編號7所示之偽造「內政部監管
    會作業識別證」，出示予被害人丁○○作為自己身分表徵而
    行使之，並冒充自己為公務員而行使職權，亦足以生損害於
    內政部對於人員管理之正確性及「徐永祥」之權益，自不待
    言。綜上，被告丙○○、甲○○與其他詐騙集團成員就上開
    「犯罪事實一、(二)」之行使偽造特種文書、偽造公文書、僭
    行公務員職權及詐欺取財等犯行，確有犯意聯絡及行為分擔
    ，其事證亦稱明確，堪予認定。
四、論罪科刑部分：
  (一)查被告丙○○於「犯罪事實一、(一)」所為，因該詐騙集團成
    員業已著手於詐騙行為之實施，而共犯即證人乙○○亦已持
    偽造之特種文書向被害人張良吉行使而冒充為公務員，但因
    員警及時察覺上前制止致該詐騙集團未能遂行取得財物之犯
    罪結果，是核被告丙○○所為，係犯刑法第211條之偽造公
    文書罪、同法第216條、第212條之行使偽造特種文書罪、同
    法第158條第1項之冒充公務員行使職權罪及同法第339條第3
    項、第1項之詐欺取財未遂罪。至於被告丙○○、甲○○於
    「犯罪事實一、(二)」所為，則均係犯刑法第211條之偽造公
    文書罪、同法第216條、第212條之行使偽造特種文書罪、同
    法第158條第1項之冒充公務員行使職權罪及同法第339條第1
    項之詐欺取財罪。
  (二)按刑事法若干犯罪行為態樣，本質上原具有反覆、延續實行
    之特徵，立法時既予特別歸類，定為犯罪構成要件之行為要
    素，則行為人基於概括之犯意，在密切接近之一定時、地持
    續實行之複次行為，倘依社會通念，於客觀上認為符合一個
    反覆、延續性之行為觀念者，於刑法評價上，即應僅成立一
    罪。學理上所稱「集合犯」之職業性、營業性或收集性等具
    有重複特質之犯罪均屬之，例如經營、從事業務、收集、販
    賣、製造、散布等行為概念者是（最高法院95年度台上字第
    1079號、95年度台上字第4686號、96年度台上字第172號判
    決意旨參照）。而刑法刪除第56條連續犯規定，修正理由四
    亦載明：「至連續犯之規定廢除後，對於部分習慣犯，例如
    竊盜、吸毒等犯罪，是否會因適用數罪併罰而使刑罰過重產
    生不合理之現象一節，在實務運用上應可參考德、日等國之
    經驗，委由學界及實務以補充解釋之方式，發展接續犯之概
    念，對於合乎『接續犯』或『包括的一罪』之情形，認為構
    成單一之犯罪，以限縮數罪併罰之範圍，用以解決上述問題
    。」等語，足見立法者亦深知各類型犯罪有其本質上之特殊
    性，非可於連續犯規定刪除後，逕將所有犯罪行為論以數罪
    併合處罰。而學理上包括一罪概念中，關於集合犯之態樣，
    係指依一般社會通念，特定犯罪行為具有反覆實施之特性，
    而藉由法條中客觀構成要件之行為要素，涵括上開具有反覆
    實施特性之數個犯罪行為，僅接受一次刑法之評價為已足。
    查電話詐欺乃係新興之犯罪型態，其犯罪型態乃具有集團性
    、縝密分工性、反覆性、計畫性、職業性，顯非屬偶而為之
    的犯罪類型，乃係反覆以同種類詐騙行為為目的之社會活動
    之職業性犯罪，衡諸該種犯罪之習性及社會常情，本即具有
    反覆實施之性質，依社會通念於客觀上乃符合一個反覆、延
    續性之行為觀念，評價為包括一罪之集合犯，尚稱合理（臺
    灣高等法院臺中分院97年度上易字第199號刑事判決參照）
    。是以被告丙○○在上開犯罪期間內，負責與集團主持人「
    阿成」、「小龍」所指派之車手，以兩人一組之方式，由被
    告丙○○與「阿成」聯絡、報告進度及接受進一步指示，而
    指揮車手駕車搭載其一同前往詐騙集團成員與被害人所約定
    之指定地點，待抵達指定地點後，由其先行跟蹤、確認被害
    人是否已依指示提款並出現於指定地點後，再指揮車手下車
    出面冒以公務員名義向被害人收取遭騙款項，其則在車上把
    風並監督車手是否遵令行事，伺車手取得被害人款項後，車
    手即可取得被害款項之4%作為報酬，餘款則由其悉數交由「
    阿成」指示朋分，其另亦負責為該詐騙集團收購合用之人頭
    行動電話門號SIM卡，其犯罪型態乃具有相當之反覆性、計
    畫性、集團性，是其先後所為之二次偽造公文書、行使偽造
    特種文書、冒充公務員行使職權、詐欺取財等犯行，雖先後
    對被害人張良吉、丁○○為之，仍屬「集合犯」而各評價為
    包括一罪，非可依其犯罪時間或對象之不同而論以數罪，亦
    不因其未能向被害人張良吉詐得款項而單就詐欺取財未遂部
    分單獨論罪。
  (三)又被告二人及該詐騙集團成員先後偽造如附表一、附表二及
    其備註欄所示之公印及公印文，被告甲○○在附表二編號1
    所示公文書「經辦人員」欄偽簽「徐永祥」之簽名，均應分
    別為偽造各該公文書之全部行為所吸收；而被告二人分別就
    共同偽造如附表一編號3、附表二編號7所示之特種文書之低
    度行為，又各為行使之高度行為所吸收，均不另論罪。另被
    告丙○○就「犯罪事實一、(一)」之偽造公文書、行使偽造特
    種文書、冒充公務員行使職權、詐欺取財未遂等罪行，與共
    犯乙○○、「小龍」、「阿成」及其餘不詳姓名年籍之詐騙
    集團成員間，有犯意聯絡及行為分擔，均為共同正犯；其中
    就偽造公文書、行使變造特種文書及僭行公務員職權部分，
    僅有事先參與犯罪謀議，而分由「小龍」、乙○○及其餘詐
    騙集團成員負責著手實行，被告丙○○應屬共謀共同正犯。
    被告丙○○、甲○○就「犯罪事實一、(二)」之偽造公文書、
    行使偽造特種文書、冒充公務員行使職權、詐欺取財等罪行
    ，彼此間與「小龍」、「阿成」及其餘不詳姓名年籍之詐騙
    集團成員間，有犯意聯絡及行為分擔，亦均為共同正犯；其
    中被告丙○○就偽造公文書、行使變造特種文書及僭行公務
    員職權部分，僅有事先參與犯罪謀議，而由被告甲○○及其
    餘詐騙集團成員負責著手實行，被告丙○○亦應屬共謀共同
    正犯。
  (四)又被告二人偽造公文書、行使偽造特種文書及冒充公務員行
    使職權，均係從事施以詐術之詐欺犯行之一部份，且於行使
    偽造特種文書之時，即同時著手於冒充公務員行使職權罪構
    成要件之實行，是以被告二人所犯之偽造公文書、行使偽造
    特種文書、冒充公務員行使職權及詐欺取財四罪之間，應具
    有犯罪時間上之重疊關係，而可評價為一行為觸犯數個相異
    之罪名，為想像競合犯，應從較重之偽造公文書罪論處。另
    被告二人佯稱為內政部職員要求監管被害人財物，亦涉犯刑
    法第158條第1項之冒充公務員行使職權罪（最高法院97年度
    台上字第901號刑事判決參照），公訴意旨就此部分之犯罪
    事實雖未予詳述，惟因其所犯之冒充公務員行使職權罪與其
    餘業經記明於起訴書犯罪事實之偽造公文書、行使偽造特種
    文書罪與詐欺取財罪間，有想像競合犯之裁判上一罪關係，
    已如前述，應為起訴效力所及，基於審判不可分原則，本院
    自應併予審究。
  (五)爰審酌被告二人均年輕體健，且為受過相當教育之人（被告
    丙○○高職畢業，被告甲○○大專畢業），本應依循正途獲
    取穩定經濟收入，竟因圖謀非法所得而率然投身詐騙集團，
    價值觀念已有嚴重偏差，尤其正值電話詐騙猖獗之今日，思
    慮未周受騙上當之廣大民眾不知凡幾，且其中不乏退休老人
    （如本案被害人張良吉），畢生積蓄及餘生所需，在一夕之
    間即有可能遭詐騙一空，所損失金額更加難以估計，而被告
    二人無視於政府一再宣誓掃蕩詐騙犯罪之決心，猶執意以身
    試法而甘為詐騙集團之羽翼，渠等犯罪所生危害甚為重大，
    不容輕縱，應予嚴懲，再參以被告二人雖非擔任直接撥打電
    話出言詐騙被害人之工作，然被告丙○○負責接受集團主持
    人指示，指揮、監督車手出面向被害人取款，並保管詐得款
    項以攜回集團內朋分，被告甲○○則擔任車手工作，以冒充
    公務員並出示識別證，而向被害人接洽取款為其分工，均屬
    該詐騙集團不可或缺之重要角色，尤其依被告甲○○之供述
    可知，被告丙○○非但持有被告甲○○之身分證明文件，用
    以監督、牽制被告甲○○，被告甲○○甚且需定期在被告丙○○之監督下，銷燬已使用過之行動電話門號SIM卡，顯見
    被告丙○○參與犯罪之程度甚為接近犯罪集團核心，惡性顯
    較被告甲○○為重，復審酌被告丙○○否認部分犯行猶仍砌
    詞狡辯之態度非佳，被告甲○○則坦承犯行之態度良好，又
    渠等參與犯罪分工之情節不同，參與犯罪集團之期間長短有
    異，詐騙金額之多寡，暨渠等素行及生活狀況等一切情狀，
    分別量處如主文所示之刑。
  (六)扣案如附表一編號1所示之偽造公文書、附表一編號3、4所
    示之偽造特種文書成品及半成品、附表二編號1所示之偽造
    公文書、附表二編號6所示之紅色印泥、附表二編號7所示之
    偽造特種文書，均為本案詐騙集團成員所偽造並為該詐騙集
    團所有之物，且供被告二人涉犯前揭犯罪使用，此均經被告
    二人於警、偵訊及本院審理時供述至明，均應依刑法第38條
    第1項第2款之規定，宣告沒收。而前揭偽造之公文書既已全
    部諭知沒收，其上偽造之「臺灣臺中地方法院檢察署印」公
    印文及「徐永祥」之偽造簽名，亦均包括於沒收之範圍內，
    自毋庸單就偽造公印文及偽造署押等部分，另依刑法第219
    條宣告沒收。扣案如附表一編號2、附表二編號2、3、4、5
    所示之公印，則應依刑法第219條之規定，不問屬於犯人與
    否，均予諭知沒收。扣案如附表一編號5之行動電話，為該
    犯罪集團所有，交由共犯乙○○持用作為聯絡犯罪集團所用
    之物，附表二編號8、9所示之行動電話，其行動電話機則分
    別為被告丙○○、甲○○所有，用以搭配該詐騙集團購買後
    配發之各該行動電話門號SIM卡使用，作為聯繫犯罪集團成
    員之工具，業據前案被告乙○○及本案被告二人供承無訛，
    爰均依刑法第38條第1項第2款之規定宣告沒收之。
五、不另為無罪諭知部分：
    公訴意旨尚認共犯乙○○及被告甲○○分別有將如附表一編
    號1、附表二編號1所示之各該偽造公文書分別提出向被害人
    張良吉、丁○○行使，故認被告二人尚係犯刑法第216條、
    第211條之行使偽造公文書罪嫌。惟查，於「犯罪事實一、
    (一)」部分，共犯乙○○尚未將該偽造公文書取出之前，即已
    遭員警查獲，此據證人乙○○於本院前案審理時供述明確，
    且核證人張良吉於警詢及偵審中，亦均無法確認共犯乙○○
    確有行使該份偽造公文書之事實，參以卷附員警製作之職務
    報告中，僅有提及共犯乙○○出示偽造識別證之經過，並未
    敘明被告當時已將上開偽造公文書持握手中或有何交付行使
    之具體行為，是依上開證據綜合判斷，尚無從認定被告丙○○及共犯乙○○已有進而行使偽造公文書之犯行。至於「犯
    罪事實一、(二)」部分，被告甲○○則亦未將該偽造公文書提
    出行使之前，即已詐得、收受被害人丁○○所交付之款項，
    此據被告甲○○於本院審理時供承在卷，且核證人丁○○於
    警詢中，亦僅有提及被告甲○○出示偽造識別證之經過，並
    未敘明被告甲○○當時有何將上開偽造公文書持握手中或有
    何交付行使之具體行為，是依上開證據綜合判斷，亦無從認
    定被告二人已有進而行使偽造公文書之犯行。公訴意旨雖未
    能斟酌及此，而依刑法第216條、第211條之行使偽造公文書
    罪名據以起訴，然偽造文書後復持以行使，其偽造行為與行
    使行為間僅犯罪階段程度不同，本院就此部分尚無適用刑事
    訴訟法第300條予以變更起訴法條之必要（司法院72年4月30
    日廳刑一字第376號函釋見解同此結論），且無庸另為無
    罪之諭知，附此敘明。
六、據上論斷，應依刑事訴訟法第299條第1項前段，刑法第28條
    、第211條、第212條、第216條、第158條第1項、第339條第
    1項、第55條、第219條、第38條第1項第2款，刑法施行法第
    1條之1第1項、第2項前段，判決如主文。
中    華    民    國    97    年    8     月    29    日
                  刑事第十二庭  審判長法  官  莊深淵
                                      法  官  蔡建興
                                      法  官  廖慧如
以上正本證明與原本無異
如不服本判決，應於收受送達後10日內向本院提出上訴書狀（應
敘述具體理由並附繕本）。
上訴書狀如未敘述理由，應於上訴期間屆滿後20日內補提理由書
於本院。
                                      書記官  張宏清
中    華    民    國    97    年    8     月    29    日
以上正本證明與原本無異。
如不服本判決，應於收受送達後10日內向本院提出上訴書狀（應
敘述具體理由並附繕本）。
上訴書狀如未敘述理由，應於上訴期間屆滿後20日內補提理由書
於本院。
附錄論罪科刑法條全文：
中華民國刑法第211條
偽造、變造公文書，足以生損害於公眾或他人者，處1年以上7年
以下有期徒刑。
中華民國刑法第212條
偽造、變造護照、旅券、免許證、特許證及關於品行、能力服務
或其他相類之證書、介紹書，足以生損害於公眾或他人者，處1
年以下有期徒刑、拘役或3百元以下罰金。
中華民國刑法第216條
行使第210條至第215條之文書者，依偽造、變造文書或登載不實
事項或使登載不實事項之規定處斷。
中華民國刑法第158條
冒充公務員而行使其職權者，處3年以下有期徒刑、拘役或5百元
以下罰金。
冒充外國公務員而行使其職權者，亦同。
中華民國刑法第339條
意圖為自己或第三人不法之所有，以詐術使人將本人或第三人之
物交付者，處5年以下有期徒刑、拘役或科或併科1千元以下罰金
。
以前項方法得財產上不法之利益或使第三人得之者，亦同。
前二項之未遂犯罰之。
附表一
┌──┬───────────┬────┬───────┬─────────────┐
│編號│      扣案物名稱      │  數量  │所有人或持有人│    備              註    │
├──┼───────────┼────┼───────┼─────────────┤
│ 1  │偽造「台中地方法院地檢│壹紙    │該不詳詐騙集團│其上蓋有偽造之「臺灣臺中地│
│    │署監管科函文」公文書  │        │所有          │方法院檢察署」公印文壹枚及│
│    │                      │        │              │電腦列印有「檢察官林邦樑」│
│    │                      │        │              │等字樣                    │
├──┼───────────┼────┼───────┼─────────────┤
│ 2  │偽造「臺灣臺中地方法院│壹枚    │同上          │（無）                    │
│    │檢察署印」公印        │        │              │                          │
├──┼───────────┼────┼───────┼─────────────┤
│ 3  │偽造「蔡文偉」之「內政│壹張    │同上          │其上電腦列印有「內政部監管│
│    │部監管會作業識別證」  │        │              │會」及「蔡文偉」等字樣並貼│
│    │                      │        │              │有共犯乙○○之相片        │
├──┼───────────┼────┼───────┼─────────────┤
│ 4  │尚未偽造完成之「內政部│肆張    │同上          │其上分別以電腦列印有「內政│
│    │監管會作業識別證」    │        │              │部監管會」及「劉政賢」、「│
│    │                      │        │              │庚新貴」、「簡德康」、「張│
│    │                      │        │              │凱威」等字樣，未貼有相片  │
├──┼───────────┼────┼───────┼─────────────┤
│ 5  │行動電話機（內含093745│壹具    │同上          │為「小龍」交付予共犯乙○○│
│    │5174門號SIM卡壹枚）   │        │              │持與詐騙集團其餘成員聯繫用│
└──┴───────────┴────┴───────┴─────────────┘
附表二
┌──┬───────────┬────┬───────┬─────────────┐
│編號│      扣案物名稱      │  數量  │所有人或持有人│    備              註    │
├──┼───────────┼────┼───────┼─────────────┤
│ 1  │偽造「台中地檢署監管科│壹紙    │該不詳詐騙集團│其上蓋有偽造之「臺灣臺中地│
│    │收據」公文書          │        │所有          │方法院檢察署」公印文壹枚及│
│    │                      │        │              │由甲○○偽簽之「（經辦人員│
│    │                      │        │              │）徐永祥」署押壹枚        │
├──┼───────────┼────┼───────┼─────────────┤
│ 2  │偽造「臺灣臺北地方法院│壹枚    │同上          │（無）                    │
│    │檢察署印」公印        │        │              │                          │
├──┼───────────┼────┼───────┼─────────────┤
│ 3  │偽造「臺灣臺中地方法院│壹枚    │同上          │（無）                    │
│    │檢察署印」公印        │        │              │                          │
├──┼───────────┼────┼───────┼─────────────┤
│ 4  │偽造「檢察官周士榆」職│壹枚    │同上          │（無）                    │
│    │章                    │        │              │                          │
├──┼───────────┼────┼───────┼─────────────┤
│ 5  │偽造「書記官康敏郎」職│壹枚    │同上          │（無）                    │
│    │章                    │        │              │                          │
├──┼───────────┼────┼───────┼─────────────┤
│ 6  │紅色印泥              │壹盒    │同上          │被告甲○○依指示前往便利商│
│    │                      │        │              │店傳真機取得偽造公文書後用│
│    │                      │        │              │以蓋用偽造公印所用        │
├──┼───────────┼────┼───────┼─────────────┤
│ 7  │偽造「徐永祥」之「內政│壹張    │同上          │其上電腦列印有「內政部監管│
│    │部監管會作業識別證」  │        │              │會」及「徐永祥」等字樣並貼│
│    │                      │        │              │有被告甲○○之相片        │
├──┼───────────┼────┼───────┼─────────────┤
│ 8  │行動電話機（其內分別含│貳具    │被告甲○○    │為被告甲○○向被告丙○○購│
│    │0000000000、0000000000│        │              │入後，持與被告丙○○及詐騙│
│    │門號SIM卡各壹枚）     │        │              │集團其餘成員聯繫用        │
├──┼───────────┼────┼───────┼─────────────┤
│ 9  │行動電話機（其內分別含│肆具    │被告丙○○    │手機為被告丙○○自行購入，│
│    │0000000000、0000000000│        │              │門號SIM卡則為「阿成」為交 │
│    │、0000000000、00000000│        │              │付予被告丙○○持用與詐騙集│
│    │16門號SIM卡壹枚）     │        │              │團其餘成員聯繫用          │
└──┴───────────┴────┴───────┴─────────────┘
附表三
┌──┬───────────┬────┬───────┬─────────────┐
│編號│      扣案物名稱      │  數量  │所有人或持有人│    備              註    │
├──┼───────────┼────┼───────┼─────────────┤
│ 1  │新臺幣肆拾萬元現鈔    │仟元鈔肆│被害人丁○○受│業已發還被害人丁○○      │
│    │                      │佰張    │騙後依指示交付│                          │
│    │                      │        │予被告甲○○  │                          │
├──┼───────────┼────┼───────┼─────────────┤
│ 2  │新臺幣壹萬玖仟元現鈔  │仟元鈔拾│被告丙○○所有│無證據證明與本案犯罪之有何│
│    │                      │玖張    │              │關連                      │
└──┴───────────┴────┴───────┴─────────────┘
（以下空白）


司法院資訊處製作；財團法人民間司法改革基金會備份。
